【裁判字號】    98,訴,48
【裁判日期】    980925
【裁判案由】    拆屋還地
【裁判全文】
臺灣板橋地方法院民事判決                98年度訴字第48號
原      告  財團法人臺灣省臺北縣大觀書社
法定代理人  癸○○
訴訟代理人  羅翠慧律師
複  代理人  羅筱茜律師
            李姝律師
被      告  丙○○
            丁○○
            戊○○
            己○○
            庚○○
            壬○○
            乙○○
            寅○○
            丑○○
            卯○○
            辛○○
上  一  人
訴訟代理人  甲○○
上列當事人間請求拆屋還地事件，本院於民國98年9月1日言詞辯
論終結，判決如下：
    主  文
被告應將坐落臺北縣板橋市○○段895地號土地上如附圖所示A包
含B部分面積之一樓磚造屋（面積三十三點二八平方公尺）及B部
分二樓鐵皮屋（面積二點五五平方公尺）之建物拆除，並將上開
土地返還原告。
被告應連帶給付原告新臺幣壹拾萬零伍佰壹拾壹元，即自民國
九十八年三月十三日起至清償日止，按週年利率百分之五計算之
利息。
被告應自民國九十八年三月十三日起至返還本判決主文第一項所
示土地之日止，按月連帶給付原告新臺幣貳仟佰肆拾元。
原告其餘之訴駁回。
訴訟費用由被告負擔。
本判決第一項、第二項於原告依序以新臺幣柒拾萬肆仟元、新
臺幣肆萬仟元供擔保後，得假執行；但被告依序以新臺幣貳佰
貳拾萬仟壹佰拾陸元、新臺幣壹拾萬零伍佰壹拾壹元為原
告預供擔保後，得免為假執行。
    事實及理由
一、程序方面：
（一）按訴狀送達後，原告不得將原訴變更或追加他訴，但擴張
      或減縮應受判決事項之聲明者，不在此限，民事訴訟法第
      255條第1項但書第3款定有明文。本件原告起訴第1項聲明
      原係請求：「被告應將坐落臺北縣板橋市○○段895地號
      土地上如附圖所示斜線部分面積10平方公尺之地上建物拆
      除，將該等部分土地騰空返還予原告，並應連帶給付原告
      新臺幣（下同）65,457元，及自起訴狀繕本送達之翌日起
      至清償日，按週年利率5％計算之利息，暨自民國97年12
      月26日起至返還該部分土地之日止，按月給付原告1,173
      元」，嗣經本院囑託地政機關進行測量後，原告乃依被告
      占用上開土地之實際面積，而變更聲明：「被告應將坐落
      臺北縣板橋市○○段895 地號土地上如附圖所示1 樓磚造
      屋面積33.28 平方公尺及2 樓鐵皮屋面積2.55平方公尺之
      地上建物拆除，將該部分土地返還原告，並應連帶給付原
      告217,518 元，及自訴狀繕本送達之翌日起至清償日止，
      按週年利率5 ％計算之利息，暨自訴狀繕本送達翌日起至
      返還該部分土地之日止，按月連帶給付原告3,905 元」，
      核屬擴張應受判決事項之聲明，揆諸前開說明，應予准許
      ，合先敘明。
（二）被告丙○○、丁○○、戊○○、己○○、庚○○、壬○○
      、乙○○、寅○○、丑○○、卯○○，未於言詞辯論期日
      到場或最後言詞辯論期日到場，核無民事訴訟法第386條
      所列各款事由，爰依原告聲請，由其一造辯論而為判決。
二、原告主張：
（一）緣坐落於臺北縣板橋市○○段第895 地號土地（下稱：系
      爭土地）為原告所有，訴外人江榮向鄰地同地段第893 地
      號土地所有人即訴外人祭祀公業林本源及同地段第894 地
      號土地所有人即訴外人大永興業股份有限公司承租土地，
      興建門牌號碼為臺北縣西門街3 號之房屋（下稱：西門街
      3 號房屋），卻未經原告同意，擅自於原告所有之系爭土
      地上增建1 樓磚造屋及2 樓鐵皮屋之建築物，擴充其使用
      面積供作己用，該增建部分為主建物之一部分，是該增建
      物亦為江榮所有。嗣訴外人江榮於70年5 月7 日死亡，上
      開房屋由其繼承人即被告丙○○、丁○○、戊○○、己○○、庚○○、壬○○、乙○○、辛○○與訴外人子○○○
      所繼承，又子○○○已於起訴前即97年9 月8 日死亡，則
      子○○○之部分即由被告寅○○、丑○○、卯○○所繼承
      （原告嗣於98年2 月3 日具狀撤回被告子○○○之部分，
      並追加寅○○、丑○○、卯○○為被告）。訴外人江榮係
      無權占有原告所有系爭土地而搭蓋增建物，故其繼承人亦
      無權占有原告前開土地，原告爰依民法第767 條之法律關
      係，請求被告拆除上開增建物並返還所占用之系爭土地。
（二）被告無法律上原因占有使用系爭土地並受有利益，致原告
      受有無法利用系爭土地之損害，則被告應返還相當於租金
      之不當得利予原告，又系爭土地面臨板橋西門街，公車客
      運路線眾多，附近商業繁榮，交通便利，原告請求以申報
      地價年息10％作為計算不當得利之標準，而系爭土地93年
      至95年之申報地價為每平方公尺12,400元，96年迄今之申
      報地價為每平方公尺14,080元，依此計算不當得利金額為
      217,518元〔計算式：12400x33.28x10％x3+14080x33.28x
      2=217518〕；又系爭土地之申報地價現為每平方公尺14,0
      80元，被告於返還系爭土地予原告之前，每月應連帶給付
      原告3,905元〔14080x33.28x10％/12=3905〕。
（三）聲明：1.被告應將坐落臺北縣板橋市○○段895地號土地
      上如附圖所示1樓磚造屋面積33.28平方公尺及2樓鐵皮屋
      面積2.55平方公尺之地上建物拆除，並將該部分土地返還
      原告；2.被告應連帶給付原告217,518元及自訴狀繕本送
      達翌日起至清償日止，按週年利率5％計算之利息；3.被
      告應自訴狀繕本送達翌日起至返還該部分土地之日止，按
      月連帶給付原告3,905 元；3.就第1 項及第2 項請求願供
      擔保請准宣告假執行。
三、被告丁○○、己○○、庚○○、壬○○、乙○○、寅○○、
    丑○○、卯○○未於言詞辯論期日到場，亦未提出書狀作何
    聲明或抗辯；而被告丙○○、辛○○、戊○○則以下開情詞
    置辯：
（一）被告丙○○辯以：西門街3 號之房屋坐落地與原告所有系
      爭土地緊鄰業已百年，上開房屋與增建物之基地均為其所
      承租之範圍，從無占用原告土地之認知；又該增建物與上
      開房屋已緊密連接，僅占用些微原告所有土地，若強行拆
      除必會危及主體建築。此外，原告所請求之租金價額以申
      報地價之10％計算實屬過高，應以6 ％為適當等語。
（二）被告辛○○辯以：其以西門街3號房屋經營早餐店，從無
      占地之認知，而系爭土地上之增建物與早餐店緊密連結，
      為早餐店之一部分，若強制拆除，必會危及主體建築，致
      早餐店無法經營。又系爭土地係位於板橋老舊社區，商業
      不振，對於原告而言，被告所占用之系爭土地面積甚小，
      原告收回並無利益，且尚須另行修復，原告之請求顯係損
      人不利己之行為等語。
（三）被告戊○○另以：伊與其他被告間雖有親戚關係，惟因生
      父與生母於53年即離異，伊係由生母林秋監護撫養並隨同
      生母與繼父桑家興居住，與其他被告均無往來，並無原告
      所稱擅自占有系爭土地並搭蓋增建物供作己用之情形，更
      無不當得利之情事等語，資為抗辯。
（四）被告丙○○、辛○○、戊○○均聲明：原告之訴及假執行
      之聲請均駁回；被告丙○○並聲明：願供擔保請准宣告免
      為假執行。
四、原告主張其為系爭土地之所有人，訴外人江榮承租鄰地同地
    段第893 、894 地號之土地，興建西門街3 號之房屋，並增
    建如附圖所示A 包含B 部分面積之1 樓磚造屋與B 部分2 樓
    鐵皮屋之建物，擴充該屋之使用面積供作己用，而該屋及增
    建物均為江榮所有，嗣江榮於70年5 月7 日死亡，上開房屋
    與增建物現由被告丙○○、丁○○、戊○○、己○○、庚○○、壬○○、乙○○、辛○○、寅○○、丑○○、卯○○所
    繼承等情，業據提出地籍圖謄本、土地登記謄本、繼承系統
    表各1 份與現場照片4 張為證，且為被告所不爭執，堪信原
    告此部分之主張為真實。再原告復主張被告係無權占有系爭
    土地，被告應拆除該增建物，返還系爭土地予原告，並給付
    原告相當於租金之不當得利等情，惟為被告所否認，並以前
    揭情詞置辯，是本件所應審究者為：（一）被告是否無權占
    有系爭土地？（二）原告請求拆除該增建物是否有權利濫用
    之情形？（三）原告得請求相當於租金之不當得利數額為何
    ？茲分述如下。
五、按所有人對於無權占有或侵奪其所有物者，得請求返還之；
    對於妨害其所有權者，得請求除去之，民法第767條定有明
    文。又以無權占有為原因，請求返還土地者，占有人對土地
    所有權存在之事實無爭執，而僅以非無權占有為抗辯者，土
    地所有權人對其土地被無權占有之事實無舉證責任，占有人
    自應就其取得占有係有正當權源之事實證明之（最高法院72
    年度台上字第1552號、82年度台上字第1441號判決可資參照
    ）。查原告主張被告未經原告同意，無權占有系爭土地搭蓋
    如附圖所示A包含B部分面積之1樓磚造屋及B部分2樓鐵皮屋
    等語，惟被告丙○○、辛○○則辯稱系爭房屋坐落地與原告
    之系爭土地相鄰，現住地均為其承租之範圍，故無占用原告
    土地之認知等語，經查，系爭土地為原告所有，有卷附土地
    登記謄本1 紙可佐，而西門街3 號房屋旁之1 樓磚造屋及其
    上2 樓鐵皮屋面積依序分別占用系爭土地之面積為33.28 平
    方公尺、2.55平方公尺等情，業經本院前往現場勘驗，並囑
    託臺北縣板橋地政事務所測量屬實，且製有勘驗筆錄及土地
    複丈成果圖各1 份在卷可稽，而其他被告對其等無權占有之
    事實均未到場或提出書狀為任何爭執，則被告丙○○、辛○○既乏其他證據證明其等係有正當權源而占有系爭土地，是
    原告主張被告無權占有系爭土地，應屬可採。再被告戊○○
    固另抗辯其未與其他被告往來，亦無占用系爭土地等語，然
    查，被告戊○○係與其他被告共同繼承被繼承人江榮之上開
    增建物，依民法第1151條規定，該權利為全體繼承人公同共
    有，被告戊○○既為該增建物之所有人之一，是原告主張被
    告11人應共同拆除該增建物，並將系爭土地返還予原告，即
    屬有據。
六、至被告丙○○、辛○○雖復辯稱系爭土地上之增建物與其所
    經營之早餐店緊密連結，若強制拆除會危及主體建築，且被
    告所占用之系爭土地面積甚小，原告之請求顯係損人不利己
    之行為等語。惟按權利之行使，不得違反公共利益，或以損
    害他人為主要目的，民法第148 條第1 項定有明文。該條所
    稱權利之行使，是否以損害他人為主要目的，應就權利人因
    權利行使所能取得之利益，與他人及國家社會因其權利行使
    所受之損失，比較衡量以定之。倘其權利之行使，自己所得
    利益極少而他人及國家社會所受之損失甚大者，非不得視為
    以損害他人為主要目的，此乃權利社會化之基本內涵所必然
    之解釋（最高法院92年度台上字第1446號判決可資參照）。
    經查，被告於系爭土地上之增建物為1 層之磚造屋，其上並
    加蓋鐵皮屋，此有勘驗筆錄1 份、現場照片2 張附卷足憑，
    系爭土地遭被告占用之面積達33.28 平方公尺，而原告行使
    土地返還請求權，即得以充分利用系爭土地，且被告於系爭
    土地上之增建物係低樓層之磚造屋及鐵皮屋，應認原告訴請
    被告拆除該增建物並返還系爭土地，並無何所得利益極少而
    他人及國家社會所受之損失甚大之情形，則原告行使所有物
    返還請求權尚難認係權利濫用，是被告丙○○、辛○○抗辯
    原告之請求係於己無利益且損人不利己之行為等語，即不足
    採。
七、查原告主張被告11人應共同拆除該增建物，並將系爭土地返
    還予原告，既屬有據，且無權利濫用之情形，則按無法律上
    之原因而受利益，致他人受損害者，應返還其利益，民法第
    179 條定有明文。無權占有他人房地，可能獲得相當於租金
    之利益，此為社會通常觀念，此有最高法院61 年 台上字第
    1695號判例可資參照。是本件被告既無權占有系爭土地，依
    上說明，被告即因此取得相當於租金之不當得利，故原告依
    不當得利之法律關係，請求被告給付無權占有系爭土地所得
    之不當得利，亦屬有據。次按城市地方房屋之租金，以不超
    過土地及其建築物申報總價額年息10％為限，而此項規定於
    租用基地建築房屋者亦得準用，土地法第97條第1 項、第10
    5 條分別定有明文。再所謂土地價額係指法定地價而言；土
    地所有人依土地法所申報之地價為法定地價；土地所有權人
    未於公告期間申報地價者，以公告地價80％為其申報地價，
    土地法第148 條、土地法施行法第25條、平均地權條例第16
    條亦著有規定。又基地租金之數額，除以基地申報地價為基
    礎外，尚須斟酌基地之位置，工商業繁榮之程度，承租人利
    用基地之經濟價值及所受利益等項，並與鄰地租金相比較，
    以為決定（最高法院68年台上字第3071號判例可資參照）。
    經查：
（一）系爭土地地目為建地，面鄰西門街道路，該道路為單行道
      ，為公車客運行經路線，附近有板橋國小、板橋高中、大
      觀幼稚園、林家花園古蹟、傳統市場，距離捷運府中站約
      500公尺至1公里，商業繁榮，交通便捷，而被告占用系爭
      土地之增建物係供作廚房與放置器具之使用，此有土地登
      記謄本1份、系爭土地位置環境圖2紙、現場環境照片4張
      、增建物內部照片3 張及本院勘驗筆錄1 份在卷足憑，爰
      斟酌系爭土地之使用現況、所在地點、四周環境、交通便
      利性等情形，本院因認原告主張被告應給付原告相當於租
      金之不當得利，以土地申報總價10％計算，尚屬過高，應
      以6%計算為適當。
（二）次查，本件被告占用系爭土地面積33.28平方公尺，該土
      地93年至95年公告地價為每平方公尺15,500元，96年迄今
      之公告地價為每平方公尺17,600元，有原告提出系爭土地
      之土地登記謄本、公告地價查詢結果表各1 紙在卷足按，
      故原告得請求被告給付其自93年1 月1 日起至97年12月31
      日止共5 年相當於租金之不當得利，於130,511 元【計算
      式：（15,500元x80%x33.28平方公尺x6%x3 年）+ （17,6
      00元x80%x33.28平方公尺x6%x2 年）=130,511元 (元以下
      四捨五入)】 ，與自訴狀繕本送達翌日即98年3 月13日（
      送達最後一位被告之翌日）起至清償日止，按週年利率5
      ％計算之利息，及請求被告自98年3 月13日起至返還系爭
      土地之日止，按月給付其相當於租金之不當得利2, 343元
      【計算式：17,600元x80%x33.28平方公尺x6%/12=2,343（
      元以下四捨五入）】之範圍，為有理由，應予准許，至逾
      此等部分之請求，尚無理由，應予駁回。
八、綜上所述，被告係無權占用原告所有之系爭土地，而原告行
    使民法第767 條權利，請求被告拆除系爭土地上增建物亦無
    權利濫用之情事。從而，原告依物上請求權及不當得利之規
    定請求被告應將坐落臺北縣板橋市○○段895 地號土地上如
    附圖所示A 包含B 部分面積之1 樓磚造屋（面積33.28 平方
    公尺）及B 部分2 樓鐵皮屋（面積2.55平方公尺）之地上建
    物拆除，將該部分土地返還原告，並應連帶給付原告130,51
    1 元，及自98年3 月13日起至清償日止，按週年利率5 ％計
    算之利息，暨自98年3 月13日起至返還該部份土地之日止，
    按月連帶給付原告2,343 元，為有理由，自應准許；逾此部
    分之請求，則無理由，應予駁回。又原告與被告丙○○分別
    陳明願供擔保請准宣告假執行及免為假執行，經核無不合，
    爰分別酌定相當之擔保金額，予以准許，並依職權就其他被
    告為得供擔保免為假執行之宣告。
九、本件事證已臻明確，兩造其餘攻擊防禦方法，經本院審酌後
    ，或與本件之爭點無涉，或對本件判決之勝負不生影響，爰
    不逐一論列，附此敘明。
十、結論：本件原告之訴為一部有理由，一部無理由，依民事訴
    訟法第385條第1項前段、第79條、第390條第2項、第392條
    第2項，判決如主文。
中    華    民    國    98    年    9     月    25    日
                  民事第三庭    法  官  邱靜琪
以上正本係照原本作成
如對本判決上訴，須於判決送達後20日內向本院提出上訴狀
中    華    民    國    98    年    9     月    25    日
                                書記官  鄭美莉

司法院資訊處製作；財團法人民間司法改革基金會備份。
